【裁判字號】    97,簡上,220
【裁判日期】    980225
【裁判案由】    返還借款
【裁判全文】
臺灣臺北地方法院民事判決             97年度簡上字第220號
上  訴  人  乙○○
訴訟代理人  黃銘照律師
被上訴人    復谷股份有限公司
法定代理人  甲○○
上列當事人間請求返還借款事件，上訴人對於民國97年2月22日
本院臺北簡易庭97年度北簡字第1783號第一審判決提起上訴，本
院於民國98年2月11日言詞辯論終結，判決如下：
    主      文
上訴駁回。
第二審訴訟費用由上訴人負擔。
    事實及理由
一、被上訴人起訴主張：上訴人於民國81年9月14日向伊借款新
    臺幣（下同）40萬元，並以訴外人學昌投資股份有限公司（
    下稱學昌公司）所簽發同借款金額之支票清償借款，惟屆期
    提示未獲兌現，為此依消費借貸法律關係起訴，並聲明：上
    訴人應給付40萬元及自起訴狀繕本送達翌日即97年10月18日
    起至清償日止，按年息5％計算之利息。
二、上訴人辯稱：伊與學昌公司負責人黃憲余為朋友關係，遂將
    伊於合作金庫銀行長春分行所開立之帳戶（帳號：00000000
    00000號，下稱系爭帳戶）借予學昌公司使用，81年9月間，
    學昌公司以伊名義所簽發面額40萬元支票屆期無款得以兌現
    ，伊乃應黃憲余之請求，電詢被上訴人之負責人甲○○，嗣
    由甲○○與黃憲余直接商談，甲○○因而於81年9月14日匯
    款至系爭帳戶，伊並非借款人，遂未於黃憲余代表學昌公司
    簽發用以還款之支票背書，由此可見伊非借款人。又前開40
    萬元為甲○○所匯，被上訴人無由以自己名義請求返還借款
    等語。
三、原審判決被上訴人勝訴，上訴人提起上訴，並聲明：原判決
    廢棄；被上訴人在第一審之訴駁回。被上訴人則答辯聲明：
    上訴駁回。
四、兩造不爭執之事實（見本院卷116頁反面）：
  (一)被上訴人法定代理人甲○○於81年9月14日將40萬元匯入上
    訴人設於合作金庫銀行股份有限公司長春分行帳戶（帳號：
    0000000000000，即系爭帳戶）（見原審卷5頁）。
  (二)被上訴人執有學昌公司為發票人、81年10月12日為發票日、
    票面金額各為20萬元之支票二紙（票號：CE0000000、CE000
    0000）（背面無上訴人之背書），屆期經由被上訴人法定代
    理人個人帳戶提示後退票（見本院卷59、60頁）
  (三)甲○○於81年10月14日寄發存證信函予上訴人（副本予學昌
    公司），陳稱：「本人交付合作金庫龍江分行匯款新台幣款
    額入乙○○甲存戶頭」（見原審卷6頁）。
  (四)甲○○於82年間對上訴人提出詐欺之刑事告訴，經臺灣臺北
    地方法院檢察署檢察官以82年度偵字第2838號處分不起訴（
    見本院卷18、19頁）。☆卷宗已經銷毀。
  (五)上訴人及其前妻李文翠均為學昌公司董事（分別持有110股
    、170股）（見本院卷37、38頁）。
五、本件爭執事項（見本院卷117頁）：
  (一)被上訴人以自己名義起訴，當事人適格有無欠缺？
  (一)系爭40萬借款之貸與人是被上訴人或甲○○？
  (三)系爭40萬借款之借用人是上訴人或學昌公司？
六、得心證之理由：
  (一)被上訴人主張之事實，業據提出匯款回條聯、存證信函等件
    為證，上訴人對於被上訴人曾以其法定代理人即第三人甲○
    ○名義匯款40萬元至其銀行帳戶之事實並不爭執，惟以前開
    情詞置辯。
  (二)按當事人適格，係指當事人就具體特定之訴訟，得以自己之
    名義為原告或被告，而受為訴訟標的法律關係之本案判決之
    資格而言。故在給付之訴，若原告主張其為訴訟標的法律關
    係之權利主體，他造為訴訟標的法律關係之義務主體，其當
    事人即為適格。至原告是否確為權利人，被告是否確為義務
    人，乃為訴訟標的法律關係之要件是否具備，即訴訟實體上
    有無理由之問題，並非當事人適格之欠缺（最高法院92年度
    台上字382號判決參照）。本件被上訴人既主張係其貸與款
    項給上訴人，其當事人即適格，上訴人抗辯被上訴人當事人
    適格有欠缺，自不足採。
  (三)再按債權債務之主體以締結契約之當事人為準，故凡以自己
    名義結約為債務之負擔者，無論其實際享用債權金額之人為
    何人，當然應由締結契約之當事人負歸償之責。又消費借貸
    契約之訂立，法律上並無應以書面為之之規定，故以口頭訂
    立消費借貸契約，亦無不可。本件兩造之主要爭執點在於系
    爭40萬借款之借用人究竟是上訴人？還是學昌公司？貸與人
    究竟是被上訴人？還是甲○○？
  (四)因本件消費借貸契約並未以書面為之，故僅能以兩造提出之
    證據來加以判斷誰係借用人，誰係貸與人。經查系爭借款係
    匯入上訴人名義之帳戶，且上訴人於原審亦自承學昌公司跟
    被上訴人不認識（見原審卷第33頁），再參酌被上訴人法定
    代理人甲○○於81年10月14日寄發存證信函予上訴人（副本
    予學昌公司），陳稱：「本人交付合作金庫龍江分行匯款新
    台幣款額入乙○○甲存戶頭，供乙○○君私人借款之用」（
    見原審卷6頁）。自應認被上訴人主張借用人係上訴人而非
    學昌公司為可採信。上訴人雖抗辯其在合作金庫銀行股份有
    限公司長春分行帳戶係借給學昌公司使用，惟並未舉證以實
    其說，其所辯自不足採。
  (五)又本件系爭借款雖係被上訴人以其法定代理人即第三人甲○
    ○名義匯至上訴人名義銀行帳戶，然甲○○除代表其自己外
    ，尚代表被上訴人。本件甲○○係本於公司借款的意思匯款
    給上訴人，業據甲○○到庭陳述明確（見本院卷第47頁反面
    ），再參酌甲○○於81年10月14日寄發存證信函予上訴人（
    副本予學昌公司），陳稱：「請於10月20日（81年）以前，
    前來復谷公司（即被上訴人）解決歸還之方法，……」（見
    原審卷6頁）亦堪認被上訴人主張貸與人係被上訴人而非甲
    ○○為真實。
  (六)從而，被上訴人依據消費借貸關係，請求上訴人給付40萬元
    ，及自起訴狀繕本送達之翌日（即96年10月18日）起至清償
    日止，按年息5%計算之利息，為有理由，應予准許。原審判
    命上訴人如數給付，及依職權宣告假執行，核無違誤。上訴
    意旨指摘原判決不當，求予廢棄改判，為無理由，應予駁回
    。又本件事證已明，兩造其餘攻擊防禦方法及舉證，經本院
    審酌後，認與判決結果無影響，爰不另一一論述，併予敘明
    。
七、據上論結，本件上訴為無理由，依民事訴訟法第436條之1第
    3項、第449條第1項、第78條，判決如主文。
中    華    民    國    98    年    2    月     25    日
                民事第五庭    審判長法  官  薛中興
                                    法  官  莊書雯
                                    法  官  陳文正
以上正本係照原本作成。
本判決不得上訴。
中    華    民    國    98    年    2    月     25    日
                                    書記官  詹雪娥


司法院資訊處製作；財團法人民間司法改革基金會備份。
